【裁判字號】    99,上訴,229
【裁判日期】    990401
【裁判案由】    殺人未遂等
【裁判全文】
臺灣高等法院臺中分院刑事判決         99年度上訴字第229號
上  訴  人  臺灣臺中地方法院檢察署檢察官
上  訴  人
即  被  告  丁○○
指定辯護人  乙○○律師 
上列上訴人等因被告殺人未遂等案件，不服臺灣臺中地方法院98
年度訴字第3074號中華民國98年12月24日第一審判決（起訴案號
：臺灣臺中地方法院檢察署98年度偵字第17165號），提起上訴
，本院判決如下：
    主  文
上訴駁回。
    犯罪事實
一、丁○○前於民國（下同）95年間，因犯傷害罪，經臺灣新竹
    地方法院以95年度竹簡字第1258號判處有期徒刑3月確定；
    於95年間，因犯詐欺罪，經臺灣臺中地方法院以96年度易緝
    字第236號判處有期徒刑3月確定；於96年間，因犯竊盜罪，
    經臺灣臺中地方法院以96年度簡字第619號判處有期徒刑4月
    確定，前開案件經臺灣臺中地方法院以96年度聲減字第6257
    號裁定減刑並定應執行刑為有期徒刑4月又15日確定；又於
    96年間，因犯詐欺罪，經臺灣臺中地方法院以96年度中簡字
    第2275號判處有期徒刑2月確定；於97年間，因犯偽造文書
    罪，經臺灣臺中地方法院以97年度訴字第1191號判處有期徒
    刑8月確定，前揭案件（含上開減刑部分），經臺灣臺中地
    方法院以97年度聲字第2464號裁定定應執行刑為有期徒刑1
    年1月確定，於97年12月29日縮刑期滿，執行完畢。詎不知
    悔改，而為下列犯行：
(一)、其因缺錢花用，乃計畫以訂作窗簾為由，誘使業務員前往其
    不知情之女友林曉萍所承租，由其所居住之位在臺中市○區
    ○○路1段50巷8號17樓之55號租屋處，待業務員丈量尺寸之
    時，伺機擊昏，以便強盜財物。丁○○基於意圖為自己不法
    所有之強盜犯意，於98年7月9日14時許，以其所有之電話號
    碼000000 0000號行動電話撥打電話至「御品窗簾」大里店
    ，表示欲訂製窗簾，要求派人到府丈量。於同日15時20分許
    ，該店員工甲○○即回撥丁○○上開行動電話，經丁○○表
    明目的並告知住址後，於同日15時52分許，甲○○依約至丁
    ○○上開租屋處，丁○○即向甲○○佯稱，其需要訂做氣密
    窗及隔間之窗簾，並要做廁所及大門之門簾云云，甲○○不
    疑有他，遂轉身準備拿取置於地板之丈量工具時，丁○○可
    預見若以質地堅硬之銅管猛力攻擊人體重要部位頭部，可能
    致死，且因而失血過多，亦有死亡之可能，即使如此亦不違
    背其本意，而基於殺人之不確定故意，趁甲○○轉身之際，
    持其所有預藏可資為兇器使用之銅管1支，猛力敲擊甲○○
    之右後腦1下，甲○○因該重力敲擊，而傾倒在客廳沙發椅
    及床前，且因之血流如注而昏迷，而無法抗拒，丁○○即將
    甲○○拖行至浴室內，強取甲○○隨身攜帶之公事包1個（
    內含汽車鑰匙1支）後，即離開上揭租屋處。嗣其以該汽車
    鑰匙沿路找尋甲○○所駕駛之自用小客車，於該租屋處大樓
    旁找到甲○○所駕駛之車牌號碼1409－WJ號自用小客車，並
    自該車上取得甲○○之手提皮1個【內含甲○○之國民身分
    證、汽車駕照、機車行照、健保卡各1張、重約6錢8分之金
    元寶1個、鑽石戒指1枚、中國信託商業銀行之信用卡1張、
    郵局之金融卡2張、華南商業銀行及郵局之存摺各2本、三星
    牌及英業達牌行動電話各1支、門號00000000000、00000000
    00及門號不詳之SIM卡各1張、印章1枚、現金新臺幣（下同
    ）1、2000元等物】。甲○○遭丁○○攻擊後昏迷，其母黃
    靜平及男友蔣忠化因見甲○○遲未返家，遂報警處理，並提
    供相關線索。員警據報後，於98年7月11日17時許，循線在
    臺中市○區○○路1段50巷8號17樓之55內，發現已奄奄一息
    之甲○○，經送醫急救後，始無生命危險，然受有頭部外傷
    併頭皮撕裂傷、顱骨骨折及顱內出血等重大傷害，丁○○之
    殺人行為，始未得逞。
(二)、丁○○在上開車牌號碼1409－WJ號自用小客車發現該等財物
    後，即駕車離開該處。先於同日17時許，前往臺中縣大里市
    ○○路○段401號之「明進銀樓」，將甲○○之上開金元寶以
    2萬1114元之代價販賣給不知情之負責人林明進。其後駕駛
    上揭車牌號碼1409－WJ號自用小客車至桃園縣平鎮市找不知
    情之友人陳麗容，並投宿於桃園縣中壢市後火車站附近之某
    旅社。於98年7月10日上午，丁○○自報紙廣告得知收購報
    廢車之訊息，遂與該報上所載收購之人聯繫，因而知悉可代
    辦汽車過戶，並可原車借款，丁○○竟基於行使偽造私文書
    、使公務員登載不實之犯意，於同日13時許，在桃園縣中壢
    市○○路中壢監理站附近，丁○○將所有國民身分證、全民
    健康保險卡及甲○○之印章1枚、國民身分證、行車執照等
    證件，連同現金8600元，交予不知情之某真實姓名、年籍不
    詳之成年男子，並委託該名男子代為填寫內容為甲○○願將
    該自小客車過戶登記給丁○○之汽（機）車過戶登記書及汽
    （機）車各項異動登記書等私文書，並於該等文書上偽造「
    甲○○」之署名，並盜蓋「甲○○」之印章後，再由該名不
    詳男子行使前開偽造之汽（機）車過戶登記書及汽（機）車
    各項異動登記書，向不知情之監理站承辦人員辦理該自用小
    客車過戶登記予丁○○，致該承辦人員陷於錯誤，而將該不
    實事項登載在所掌管之公文書上，並核發不實之行車執照給
    丁○○。於辦理上開自用小客車過戶登記時，丁○○又委請
    不知情之陳麗容前往桃園縣中壢市○○○路○段70號「士捷
    通訊行」，由陳麗容出面以2支行動電話共1000元之代價販
    賣甲○○上揭2支行動電話。嗣該自用小客車辦妥過戶登記
    後，丁○○於同日16時許，前往桃園縣平鎮市○○路○段324
    號「台新當舖」，以「原車使用」之方式，向負責人郭志隆
    典當該車而借款4萬元，經扣除手續費等費用，實得2萬3000
    元，隨即駕駛該車返回臺中市。抵達臺中市區後，隨即藏身
    在臺中市○○路○段與軍福路口之「漁友釣魚池」內。嗣經
    警於同年月12日16時5分許，在前開「漁友釣魚池」內查獲
    。
二、案經臺中市警察局第一分局報告臺灣臺中地方法院檢察署檢
    察官偵查起訴。
 理  由
一、程序部分：按被告以外之人於審判外之陳述，雖不符前四條
    之規定，而經當事人於審判程序同意作為證據，法院審酌該
    言詞陳述或書面陳述作成時之情況，認為適當者，亦得為證
    據。當事人、代理人或辯護人於法院調查證據時，知有第15
    9 條第1項不得為證據之情形，而未於言詞辯論終結前聲明
    異議者，視為有前項之同意，刑事訴訟法第159條之5定有明
    文。查本件證人林明進、陳麗容、吳驊文、郭志隆於警詢中
    之證詞，雖為被告以外之人於審判外之言詞陳述，然被告及
    檢察官在原審及本院準備程序中均未爭執其證據能力，且均
    未於本案言詞辯論終結前聲明異議，且上開證人依其陳述作
    成時之情況，並無不適當之情形，依刑事訴訟法第159條之5
    第2項規定，則依前揭法條意旨，上開證人於警詢中之證詞
    ，自有證據能力，合先敘明。
二、訊據上訴人即被告（以下簡稱）丁○○就上開攜帶兇器強盜
    、行使偽造私文書、使公務員登載不實之犯行均坦承不諱，
    其固坦承：伊於前揭時間，因缺錢繳納房租，故計劃以訂製
    窗簾為名義，誘使被害人甲○○前來伊女友名義承租之租屋
    處予以強盜財物，伊有以銅管敲擊被害人之頭部，嗣被害人
    昏迷後，伊有取走上述財物，將金元寶、行動電話變賣，及
    將被害人所有之自用小客車登記至伊名下後，予以典當等事
    實，惟矢口否認有何殺人未遂之犯行，辯稱：伊當時想要強
    盜被害人財物，但是怕被害人反抗逃跑，所以才會以有泡棉
    包覆之五分冷氣轉接管敲擊被害人的頭部，並非是以扣案之
    銅管敲擊被害人，伊當時也有以棉布幫被害人止血，伊並無
    殺人之意云云，然查：
(一)、就行使偽造私文書、使公務員登載不實犯行部分：被告就上
    揭行使偽造私文書、使公務員登載不實犯行均坦承不諱，核
    與證人郭志隆於警詢中之證述相符，並有扣案之中華民國交
    通部汽車行車執照（被告名義）、汽車保險保險費收據、交
    通部公路總局自行收納款項收據（收據聯）各乙份可稽，且
    有汽（機）車過戶登記書、汽（機）車各項異動登記書各乙
    份在卷可參（見偵查卷第41、42頁），足見被告此部分自白
    確與事實相符。
(二)、被告就上開持物品敲擊被害人而有攜帶兇器強盜犯行部分坦
    承不諱，且坦承其強取被害人財物後，即變賣財物中之金元
    寶、委由不知情之證人陳麗容變賣被害人所有之行動電話2
    支之事實，核與證人陳麗容、林明進（即「明進銀樓」之負
    責人）、吳驊文（即「士捷通訊行」之負責人）於警詢中之
    證述相符，並有金飾買入登記簿、中古機買賣契約書各乙份
    在卷可參。惟被告矢口否認有殺人未遂之犯行，並以前開言
    詞置辯，惟查：
１、證人即被害人甲○○於偵查中結證稱：伊於98年7月9日中午
    12時許去上班，因為大里店只剩伊一人，伊先到另一位客人
    那裡，時間大約下午1點多左右，伊離開店後將店門關起，
    在店外留伊的行動電話，被告打伊的行動電話，說他在店門
    口等，他問說伊何時會回店裡，伊回說伊現在在客人這裡，
    可能要慢一點，伊請被告先做自己的事，被告說他要出去，
    等一下再撥電話給伊，伊告訴被告等伊回到店裡再打電話跟
    他聯絡。伊大約13、14時回到店裡後，沒多久被告就到店內
    ，他當時身穿白色T恤，手拿菸及檳榔，他進來後一直笑，
    直接到另一間看窗簾，伊問被告是否之前有打電話來，是他
    說要選跟之前一樣的布料，伊叫他把地址留下，伊等一下過
    去找他，他就先回去。伊大約是14、15時許，去被告三民路
    住處，伊要到之前有打電話給他，他要伊在附近機車行前面
    等他，沒多久他就從對面那棟大樓走出來，伊看見他穿白色
    衣服走過來，他要伊將車子停好，就帶伊到樓上。當時屋內
    只有他一人，伊有看見伊店裡幫他製作的窗簾，屋裡面收得
    很乾淨，好像沒人要住的樣子，伊覺得很奇怪。伊把要丈量
    的東西放在地上，詢問他要做哪裡的窗簾，他說要做氣密窗
    及隔間部分的窗簾，也說要做廁所及大門的客簾，他自始至
    終均一直笑，並且坐在床邊，他對伊的建議都說好，他說需
    要做四分白管，伊打電話給經理，經理在電話中說客人說白
    管的部分可以贈送，只要請師傅施工時做就好，伊將事情告
    訴被告，他仍然一直笑，伊後來轉身要拿東西開始丈量，就
    覺得頭部後腦好像被打得很重的撞擊，伊覺得頭很暈，眼睛
    張不開，就昏倒了。伊耳朵有聽到聲音，但是眼睛無法張開
    ，當時伊還有一點意識，後來伊覺得伊好像有被拖走，但不
    知被拖到哪裡。伊又感覺有人在拉伊的褲子，當天伊穿緊身
    的七分牛仔褲，伊有感覺有人扯動伊褲子褲頭的拉鍊，至於
    是否全部脫掉，伊不清楚，也不清楚被告是否有脫伊的內褲
    、上衣，伊當時只覺得好像要睡著了，之後伊還有聽到被告
    好像在整理東西的聲音，後來伊就不省人事了。伊不知道伊
    昏睡了多久，等伊聽到門外有人喊「林小姐」時，伊才醒過
    來，當時伊發現自己側身躺在廁所的地板上，伊的腳朝向馬
    桶，伊的頭部則在水槽旁邊，伊頭壓在伊的牛仔褲上，牛仔
    褲旁是伊的內褲，伊當時應該完全沒有穿褲子。伊有聽到人
    家喊「林小姐」，並說門可以試圖打開就左三圈右三圈，但
    伊沒有力氣起來，伊奮力想起來，勉強站起來又跌倒，伊又
    試著要爬起來，這次有站起來並到浴室外面，但是伊仍無法
    打開房門，伊就退到床上，伊發現自己下半身沒穿褲子，伊
    拉起床上的被子遮住伊的下半身。之後他們改叫「陳小姐」
    ，並稱有聽到要回一聲，伊剛開始無法回話，後來他們叫很
    多次，伊才回答「有」，沒多久就有人開門衝進來，伊看見
    伊未婚夫，伊就不醒人事了。伊有1個公事包及1個藍白線條
    的手提包，材質是塑膠纖維，公事包後來沒有找到，裡面只
    有丈量工具及店裡發票本，沒有伊個人財物。伊手提包裡有
    伊的身分證、汽車駕照、機車行照、健保卡、1個重約6錢8
    分的金元寶、20分的鑽戒、1張中國信託銀行信用卡、2張郵
    局金融卡、4本存摺、2支行動電話（含2張SIM卡）、1張東
    信SIM卡、現金1、2000元，手提包警方後來有查獲還給伊，
    裡面還有伊的身分證、健保卡、機車行照、信用卡、金融卡
    2張、存摺4本、印章都在，還有1張SIM卡，其他東西都不見
    了。汽車鑰匙伊是放在公事包內，公事包警方沒有查獲，但
    汽車鑰匙警方有還給伊。伊不知道被告是拿什麼物品打伊，
    伊有感覺被告是要置伊於死地，因為他打得很重等語（見偵
    查卷第27至29頁）；於原審審理時結證稱：伊傷勢目前復原
    的情形有比較進步，但是有一些後遺症，打哈欠的時候會偏
    頭痛，視力方面有比較好了，味覺、嗅覺有受損，因為感覺
    比較差，醫生有說腦部的傷要慢慢來，醫生沒有說要多久的
    時間才會完全恢復，有時候走路會搖晃，目前還沒有所謂的
    永久性的傷害，因為伊受的傷都有慢慢在恢復。當天伊去到
    被告租屋處時，沒有發現什麼異狀，伊在工作丈量時沒有感
    覺被攻擊，是後來被敲擊的那一刻有被重擊一下，就是伊轉
    身去拿量尺準備要丈量時，就被重擊了，之後伊眼睛就張不
    開，等伊眼睛再張開時，伊已經在浴室了。伊被重擊剛倒下
    時，眼睛雖然張不開，但是還是有意識，伊有感覺被拖行，
    後來意識就慢慢的模糊了。伊是站在床的前面被攻擊的，當
    時被告是坐在床上，床的旁邊有1張桌子，伊要去拿伊放在
    桌子上的工具。就是現場照片裡沙發椅子對面的電腦桌，因
    為當時伊的東西是放在那個桌子之上。伊不知道伊是被拖行
    到哪裡，伊被攻擊一下，感覺伊人是往後倒。伊被拖行時，
    是仰躺被拖行，伊沒有看到被告打伊的兇器，也不知道是被
    什麼東西打，伊在現場時沒有注意到裝冷氣的金屬管，伊第
    一時間醒來的時候，發現伊在浴室，手腳沒有被綁，伊那時
    候看不太清楚，只聽到有人在喊伊的名字，但是也喊錯了。
    伊醒來的時候，伊在浴室的角落，是側躺在地板上，腳在馬
    桶的地方，面向洗手臺，伊沒有坐著的姿勢倒下來的情形，
    伊的姿勢就是完全斜躺平在地上。伊不知道有被拖進去浴室
    ，只是有感覺被拖行，當時也沒有感覺被綁住。伊當時沒有
    感覺有人幫伊用布墊著頭部傷口止血的動作，被告脫伊褲子
    時，伊有感覺，伊被脫褲子的時候，伊人是躺著的，只知道
    褲子被脫掉。在伊還有意識知覺這段期間，伊沒有感覺他有
    幫伊作止血的動作。伊醒來的時候，伊的頭部下面就是伊的
    牛仔褲跟內褲，沒有其他的棉布或毛巾等語明確（見原審第
    96頁至第98頁審理筆錄），則依證人甲○○前揭所述，其遭
    被告以不明物品猛力重擊頭部後腦部位一下後，即倒臥地面
    ，其尚未失去意識之期間，有感覺遭被告拖行、脫其褲子，
    然未有感覺被告有為其止血之動作。
２、被告雖辯稱：伊並非是以扣案之銅管敲擊被害人，伊是以包
    覆泡棉之五分冷氣轉接管敲擊被害人云云，然查：
(1)、證人即本件採證員警黃凱斌於原審審理時結證稱：伊是負責
    本件現場勘查。98年7月11日17時許，伊接獲通報被害人就
    醫後，到臺中市○○路○段50巷8號17樓之55現場勘察。到
    現場發現在浴室裡面有大部分血跡，客廳有噴濺血點，因為
    是通報重大案件，所以通知臺中市警察局鑑識課支援，鑑識
    課來支援是隔天了，12日13點左右，警方又到案發現場採證
    ，跡證採集的情形是在陽臺發現疑似兇器的金屬管，經增顯
    指紋共發現可資比對的指紋4枚，經指紋初檢，與特定對象
    即被告的中指及環指的指紋相符，生物跡證的部分，在現場
    採有煙蒂及檳榔渣、地面轉移血跡，DNA型別與被告相符，
    另外血跡的部分也與被害人DNA相符，並無發現其他第三人
    的型別。在陽台發現疑似兇器的金屬管，該金屬管上沒有發
    現有血跡反應，金屬管是放置在現場的陽臺左側，放置在牆
    角，外觀看起來很乾淨，沒有什麼灰塵覆蓋，放置的地點牆
    角，地板有一點灰塵，當時該金屬管下還有一個水桶，那個
    水桶沒有裝水，是乾淨的。之所以會認為該金屬管是兇器，
    是因為伊去現場看過的隔天，被告就到案了，經被告自己說
    ，他是用金屬管行兇，所以警方才針對事先扣案的金屬管部
    分再進行採證，在現場扣到的東西不多，扣案之金屬管是唯
    一的金屬管，而且外觀跟被告的描述相似，所以警方沒有再
    提示給被告確認。當時被告到案時有提到說他放置兇器位置
    就是在陽臺，而且他還有跟伊說是銅製的金屬管，在客廳、
    浴室沒有發現任何其他被告所描述的兇器。在被害人躺臥的
    地方，沒有發現沾有血跡的棉布，只有看到棉繩而已。現場
    沾染血跡的衣物都有扣案，伊不知道被告所稱的棉布為何，
    現場有疑似可以止血的物品就是毛巾和衣物，衣物應該就是
    被害人的衣物。在浴室門口處有發現被拖拉的痕跡，但因為
    房間狹小，房間跟浴室距離很短，所以沒有辦法判斷被害人
    被拖行的情形。從浴室牆壁的狀況看起來，可以看出被害人
    曾經靠在浴室的牆壁上，警方採集完現場的跡證之後，沒有
    比對過被害人的傷口，因為當時被害人的傷勢嚴重，還在就
    醫，而且精神狀況不穩定，所以沒有作比對。現場沙發旁的
    桌子上只有一個大的行李袋，袋子是空的，警方去現場看過
    二、三次，不可能會有遺漏被告所述的管狀物品，現場有的
    管狀物品只有扣案的該金屬管。案發現場浴室只有被害人的
    內褲、牛仔褲、棉繩，毛巾是在垃圾桶內，垃圾桶內除了毛
    巾以外，還有被告的衣物。被告在警察局時，有跟警方描述
    他毆打被害人的銅管的特徵，他當時是說材質是銅製的，他
    說兩端的粗細不一樣，一邊比較粗，一邊比較細，因為警方
    當時要採指紋，所以有跟他確認過該物品的特徵，被告沒有
    說銅管的長度，後來有在該扣案銅管的細端採到被告的指紋
    ，被告沒有說他是用細端還是粗端打被害人等語明確（見原
    審第93頁至第96頁審理筆錄），則依證人黃斌凱前開證述，
    警方依照被告於警詢中所陳述之兇器特徵，在本件案發現場
    僅發現本件扣案之銅管，除此之外，並未有何其他之物品與
    被告所描述行兇之兇器特徵相符，且被告於原審審理時陳稱
    ，其並未將其行兇之工具攜離案發現場（見原審卷第95頁審
    理筆錄）；另經原審命被告當庭檢視本件扣案全部有沾染血
    跡之物品，以確認其當時係以何棉布為被害人止血，然被告
    亦無法指出其所謂為被害人止血之棉布（見原審卷第95頁審
    理筆錄），而被告所稱其為被害人止血之毛巾係在案發現場
    之垃圾桶內採得，亦與被告於原審審理時所稱，其係在浴室
    內以該毛巾包裹棉布墊在被害人頭部，讓被害人斜靠在浴室
    牆壁，而為被害人止血乙節未符。
(2)、被告雖於原審審理時陳稱：伊當時所使用之兇器，是警方另
    外提供之冷氣五分轉接管，其外包覆泡棉，伊是以左手像打
    棒球那樣揮擊的方式毆打被害人的後腦部位云云（見原審卷
    第130 頁、131頁），然查：
、鑑定人即臺灣臺中地方法院檢察署法醫師許倬憲於原審審理
    時證稱：伊從事法醫工作已有十二年。依照被害人的傷口的
    型態來看，傷口是呈半月形的撕裂傷，研判兇器應該有一個
    圓形端，而且從傷口來看，應該是空心的圓形端，因為傷口
    是一個半月形皮瓣的撕裂傷，皮瓣上面沒有看到有瘀青的樣
    子，以此研判兇器是一個空心的圓形端。由傷口來看，頭皮
    所受的力道應該是由左上往右下的方向打，至於被告行兇是
    以何手持兇器，需要被告與被害人案發當時的相對位置才能
    夠作判斷，但是由傷口來看，應該是兇器的末端造成的，而
    且必須是堅硬的物體才能造成，如果是軟性的物體，不太可
    能會造成這樣的外傷型態。從醫院所提供的電腦斷層掃瞄資
    料，被害人腦部額葉的地方有外傷出血，她外傷的地方有嗅
    覺神經的分佈，所以只要在那個地方的器官也會受傷，後腦
    的部分是衝擊傷，相對襯的位置就是對衝傷，所以對衝傷的
    位置的腦組織也有出血，表示在右眼眶附近的腦組織也有受
    傷，再加上醫院的病歷記載，後腦有顱骨骨折，所以骨折線
    也有可能往前延伸至顱底，所以會導致右眼部瘀傷，因為這
    個瘀傷不是直接撞擊產生，該部分也會復原，等眼部的組織
    液被吸收，瘀傷就會恢復。另外被害人有主述到嗅覺也有受
    傷，應該是眼眶周圍的腦組織也有受到損傷，因為嗅覺神經
    的位置就在眼眶的上方。依照被害人的傷口，當庭所提示的
    五分冷氣轉接管包覆泡棉的部分不會造成這樣的傷。扣案的
    銅管有可能造成被害人這樣的傷，但是沒有辦法判斷就是扣
    案的這支。以傷口的大小來看，應該是扣案銅管的細端所造
    成的。但實際的情況，建議配合醫院病歷所記載的傷口大小
    與銅管的管徑來比對等語明確（見原審卷第130頁、第131頁
    審理筆錄）。
、依行政院衛生署臺中醫院所提供之被害人甲○○於98年7月
    11日就診資料，被害人所受傷害為頭部外傷併頭皮撕裂傷、
    顱骨骨折、顱內出血，其中後腦部分之撕裂傷傷口為5公分
    乘以3公分，有行政院衛生署臺中醫院診斷證明書、98年10
    月8日中醫歷字第0010390號函暨所附具之病歷資料（附於警
    卷、原審卷第42至83頁），而本件扣案之銅管為空心、二端
    粗細不同之黃色金屬管，長度約為50公分，粗端直徑為9.6
    公分、細端直徑為5.3公分，重量約1.65公斤，該金屬管細
    端之尺寸，與被害人所受之後腦撕裂傷之大小相符。
、又被告於警詢中自承：伊是以租屋處預藏的銅合金棍棒將被
    害人甲○○打傷．．，被害人進入房間就就在那裡丈量窗簾
    ，寫了估價單被害人叫伊到店裡選布，她就要走了，走到門
    口，伊跟著她，就隨手拿起預藏的銅棒（伊持粗的一端，用
    細的一端打她），往她後腦勺敲擊下去，她往後倒地隨即血
    就留出來了等語（見98年7月13日警詢筆錄第2、5頁），則
    被告於警詢中未曾提及其係以包覆白色泡棉之冷氣轉接管毆
    打被害人，與其於原審審理時所述全然不同，則被告應係持
    扣案之銅管以該銅管細端，乘被害人轉身之際，以由上往下
    之姿勢猛力毆擊被害人之後腦，致被害人受有頭部外傷併頭
    皮撕裂傷、顱骨骨折、顱內出血之傷害，且被害人後腦部因
    該猛力毆擊，對衝導致後腦部位相對襯之眼部有瘀傷之情形
    （見警卷所附被害人受傷照片），則被告前揭所稱，係以外
    覆泡棉之五分冷氣轉接管，以打棒球般揮擊之姿勢毆打被害
    人頭部云云，尚難採信。
(3)、被告雖於原審及本院審理時一再否認有殺害被害人之意，辯
    稱：伊當時是想強盜被害人財物，但擔心被害人反抗逃跑云
    云。惟查：
、前開扣案之銅管長約50公分，重約1.65公斤，質地堅硬，頂
    端沈重，又依被害人所受傷害，被害人有顱骨骨折，且因毆
    擊力道強大，致有對衝傷即眼部瘀傷之情形，已如前述，顯
    見被告當時下手力道之猛。又參以人體之腦部為人身重要部
    位，若以質地堅硬、質量沈重之物品猛力打擊，實有可能戕
    害他人生命，又傷者亦有可能因失血過多休克造成死亡結果
    ，依通常經驗法則本為一般人均可預見，且為眾所週知之事
    理。
、另依現場採證之結果，經警對案發現場重建嫌犯攻擊被害人
    可能之處所，全面施灑血液顯現試劑（寧海得林），以觀察
    其潛伏血跡痕，經顯現結果在案發地點之雙人床與黃沙發椅
    間的地面發現些許擦抹痕，研判該區塊有經清理過；另發現
    客廳內鞋架底下、洗衣粉盒下地墊旁皆有發現血跡擦抹痕，
    研判嫌犯行兇後有清理過。由於在客廳之黃沙發椅及其後牆
    面發現有噴濺血點分佈，且在沙發椅及床邊地面區塊有較大
    量之血跡出現，研判該區塊為兇嫌攻擊被害人的可能性最大
    。浴室門檻垂直面發現有血跡痕，於門檻處卻未發現明顯血
    跡，研判嫌犯行兇後將被害人拖進浴室時所遺留。浴室內血
    跡遍佈，地面血跡未乾，另浴室牆面有頭髮血跡擦抹痕，惟
    均接近地面，研判為被害人在此停留時，身上沾血處轉移所
    造成，有臺中市警察局勘察採證報告暨所附具之現場照片乙
    份附卷可參（見原審卷第105至117頁），顯見被告於客廳沙
    發椅、床前猛力毆擊被害人，致被害人昏倒，並大量出血後
    ，將被害人拖行至浴室，其後還有清理過案發現場客廳之地
    面，顯見被告當時應有看見被害人有大量出血之情形，若被
    告僅單純意圖強盜被害人之財物，而無置被害人於死地之意
    ，何以見被害人大量出血，僅顧自己清理案發現場之地面，
    將案發現場之房門反鎖離開，又持被害人之汽車鑰匙，開走
    被害人之車輛，處分自被害人處所取得之財物，惟全然未思
    及撥打電話請求他人救護被害人，或將房門打開，讓他人有
    機會發現被害人受傷倒地之情形，而施以救護，足證被告於
    案發當時應可預見其若以該銅管猛力攻擊被害人後腦可能致
    死，因此失血過多，亦有死亡之可能，而仍執意為之，其有
    殺人之不確定故意甚明。
(三)、此外，復有內政部警政署刑事警察局98年7月23日刑醫字第
    0980097161號、98年7月17日刑紋字第0980098798號鑑驗書
    （見偵查卷第16至17頁、19頁）、臺中市警察局第一分局西
    區派出所警員林益正所製作之職務報告、行政院衛生署臺中
    醫院診斷證明書、受理疑似性侵害事件驗傷診斷書、臺中市
    警察局第一分局現場勘察報告、車行紀錄查詢結果、車號查
    詢汽車車籍、車籍查詢－基本資料詳細畫面、房屋租賃契約
    、被害人所有之電話號碼0000000000號行動電話通聯紀錄各
    乙份、贓物認領保管單2張、被害人受傷照片7張、監視器翻
    拍照片11張、現場採證照片23張在卷可參。綜上所述，被告
    所辯，其無殺人犯意云云，尚無足採信。本件事證明確，被
    告殺人未遂、攜帶兇器強盜及行使偽造私文書、使公務員登
    載不實等犯行洵堪認定，應予依法論科。
三、論罪科刑部分：
(一)、按所謂兇器，其種類並無限制，凡客觀上足對人之生命、身
    體、安全構成威脅，具有危險性之兇器均屬之，且祇須行竊
    時攜帶此種具有危險性之兇器為已足，並不以攜帶之初有行
    兇之意圖為必要，最高法院79年臺上字第5253號判例可資參
    照。扣案之銅管1支，長約50公分，重約1.65公斤，質地堅
    硬、頂端沈重，客觀上足以對人之生命、身體、安全構成威
    脅，具有危險性，應屬兇器無訛。另按強盜罪之所謂「不能
    抗拒」，係指行為人所為之強暴、脅迫等不法行為，就當時
    之具體事實，予以客觀之判斷，足使被害人身體上或精神上
    達於不能或顯難抗拒之程度而言，最高法院94年臺上字第22
    66號判決參照。是核被告丁○○就犯罪事實欄一(一)所為，係
    犯刑法第271條第2項殺人未遂罪、第330條第1項之攜帶兇器
    強盜罪，就犯罪事實一(二)所為，則係犯刑法第216條、第210
    條之行使偽造私文書罪、刑法第214條之使公務員登載不實
    罪。
(二)、被告利用不知情之真實姓名、年籍不詳成年男子為其辦理前
    揭犯罪事實欄一(二)所示，將被害人甲○○所有之自用小客車
    移轉登記至其名下部分，為間接正犯。雖起訴書認被告與該
    名不詳之成年男子就該部分犯行與被告係共同正犯，然此部
    分公訴人並未舉出積極證據足以證明該名不詳成年男子與被
    告確實有該部分犯行有何犯意聯絡之情形，另衡諸常情，被
    告於強盜被害人財物後，應會擔心他人知悉該自用小客車、
    車輛證件、被害人證件係其強盜所得之贓物，且該名男子係
    被告自報紙分類廣告所尋得，被告與之並不熟識，實無可能
    告知該名男子該自用小客車係未經被害人同意，係被告未經
    同意擅自要過戶至被告名下，是就此部分公訴人所指，認該
    名男子與被告係共同正犯，尚有未洽，併此敘明。
(三)、被告利用不知情之成年男子在汽（機）車過戶登記書、汽（
    機）車各項異動登記書上偽造「甲○○」之署名，並盜用被
    害人甲○○之印章蓋用印文，其偽造署押、盜用印文之行為
    為偽造私文書之階段行為，而偽造此等私文書之低度行為，
    復為行使偽造私文書之高度行為吸收，均不另論罪。雖起訴
    書認被告係委由他人盜刻被害人印章，然被告堅決否認有盜
    刻被害人印章，過戶所用之印章係其在被害人之皮包內取得
    （見原審審理卷第15頁背面），證人即被害人甲○○於警詢
    中陳稱：伊所帶的包包裡面的東西有四本存摺（二本郵局、
    一本是伊的、一本是伊兒子陳峰瑋的，另外二本是華南銀行
    的，是伊及伊未婚夫蔣忠化的）、三個印章等語（見98年7
    月12 日警詢筆錄）；於偵查中證稱：伊的手提包，警方後
    來有查獲還給伊，伊發現裡面有伊的身分證．．，存摺四本
    及印章均在等語（見偵查卷第28頁），顯見被害人當時曾將
    其印章放在手提包內，連同其他財物一起遭被告強盜，則前
    開被告用以辦理車輛過戶之被害人印章，應非被告所盜刻，
    公訴人此部分所指，尚有誤會。
(四)、按刑法上一行為而觸犯數罪名之想像競合犯存在之目的，在
    於避免對於同一不法要素予以過度評價，其所謂「同一行為
    」係指所實行者為完全或局部同一之行為而言。因此刑法修
    正刪除牽連犯之規定後，於修正前原認屬於方法目的或原因
    結果之不同犯罪，其間果有實行之行為完全或局部同一之情
    形，應得依想像競合犯論擬，最高法院97年度臺上字第3494
    號判決意旨參照。查被告就上開行使偽造私文書、明知不實
    事項使公務員登載不實之犯行，其行為有局部同一之情形，
    自應依想像競合犯從一重論以行使偽造私文書罪處斷；另被
    告以一毆擊被害人後腦部之行為，同時觸犯刑法第271條第2
    項殺人未遂罪、第330條之攜帶兇器強盜罪，係一行為觸犯
    數罪名，自屬想像競合犯，就此部分應從較重之殺人未遂罪
    處斷。
(五)、被告所犯前開殺人未遂、行使偽造私文書之犯行，犯意各別
    ，行為互殊，應予分論併罰。
(六)、被告前於95年間，因犯傷害罪，經臺灣新竹地方法院以95年
    度竹簡字第1258號判處有期徒刑3月確定；於95年間，因犯
    詐欺罪，經臺灣臺中地方法院以96年度易緝字第236號判處
    有期徒刑3月確定；於96年間，因犯竊盜罪，經臺灣臺中地
    方法院以96年度簡字第619號判處有期徒刑4月確定，前開案
    件經臺灣臺中地方法院以96年度聲減字第6257號裁定減刑並
    定應執行刑為有期徒刑4月又15日確定；又於96年間，因犯
    詐欺罪，經臺灣臺中地方法院以96年度中簡字第2275號判處
    有期徒刑2月確定；於97年間，因犯偽造文書罪，經臺灣臺
    中地方法院以97年度訴字第1191號判處有期徒刑8月確定，
    前揭案件（含上開減刑部分），經臺灣臺中地方法院以97年
    度聲字第2464號裁定定應執行刑為有期徒刑1年1月確定，於
    97 年12月29日縮刑期滿，執行完畢等情，有臺灣高等法院
    被告前案紀錄表、臺灣臺中地方法院檢察署刑案資料查註紀
    錄表各乙份在卷可參，其於有期徒刑執行完畢後5年內，故
    意再犯本件有期徒刑以上之二罪，均為累犯，除就殺人未遂
    之法定本刑為死刑、無期徒刑部分，依法不得加重外，其餘
    應依刑法第47條第1項之規定加重其刑。
(七)、被告就犯罪事實一(一)所示之殺人犯行，雖已著手於殺人行為
    之實施，惟未發生死亡之結果，其犯罪尚屬未遂，依刑法第
    25條第2項之規定，按既遂犯之刑度減輕其刑，並依法先加
    重後減輕之。
(八)、原審判決認被告罪證明確，並適用刑法第271條第2項、第1
    項、第330條第1項、第216條、第210條、第214條、第55條
    、第47條第1項、第25條第2項、第51條第5款、第219條、第
    38條第1項第2款、第3款之規定，且審酌被告僅因缺錢花用
    ，即本於強盜及殺人之故意，持預藏之銅管朝被害人即證人
    甲○○之後腦部猛力敲擊，雖幸未造成被害人死亡之結果，
    但其手段兇殘，並造成被害人身心受有無法抹滅之傷害，實
    嚴重危害社會秩序，惡性非輕，強盜所得財物之價值非微，
    其於犯後就殺人未遂部分猶飾詞卸責等犯後態度等一切情狀
    ，分別就被告殺人未遂部分量處有期徒刑拾柒年；就被告行
    使偽造私文書部分量處有期徒刑一年，且就：
    １、扣案之銅管一支，被告固不否認係其所有，然否認為其
        犯前揭強盜、殺人未遂罪所用，惟依上開理由認被告確
        係以該銅管行兇，是就該銅管依刑法第38條第1項第2款
        之規定沒收。
    ２、被告以證人即被害人甲○○名義而偽造之汽（機）車過
        戶登記書、汽（機）車各項異動登記書各乙份，固因已
        交由桃園縣中壢市中壢監理站行使而留存於該監理站，
        非屬被告所有，惟上開登記書上偽造之「甲○○」署押
        2枚，仍應依刑法第219規定沒收。
    ３、扣案之中華民國交通部汽車行車執照（被告名義）、汽
        車保險保險費收據、交通部公路總局自行收納款項收據
        （收據聯）各一張係被告所有，因犯罪所得之物，依刑
        法第38條第1項第3款之規定沒收。
    ４、至其他扣案之現金、水果刀、菸盒、檳榔袋、飲料罐、
        被告之行動電話等物，雖為被告所有，然因非供本件犯
        罪所用之物，而不為沒收之諭知。
    核其認事用法均無不當，量刑亦稱妥適，應予維持。
(九)被告及被告之選任辯護人就殺人未遂部分（行使偽造文書部分
  ，業經被告於99年1月28日本院準備程序時撤回上訴），上訴
  主張被告僅有欲強盜財物，並無殺人之意，被告果有殺被害人
  之意應可輕而易舉接續實施殺人，惟被告並未接續殺人反而於
  事發後幫忙被害人止血，又扣案銅管並非被告敲擊被害人所用
  之物等語，主張原審判決不當。惟查：原審業已詳細說明被告
  確係持銅管敲擊被害人之理由，並對被告所辯一一詳為指駁，
  況被害人甲○○於本院審理時仍指稱：「他（指被告）有殺人
  的意思」等語（見本院卷第96頁背面），且被害人甲○○於98
  年7月所受傷害為頭部外傷併頭皮撕裂傷、顱骨骨折、顱內出
  血，其中後腦部分之撕裂傷傷口為5公分乘以3公分，被告果無
  殺人之意，斷無如此重擊被害人之理，再者，上開重擊後被害
  人如未經及時送醫，應不待被告再繼續重擊即有致命之危險，
  又被害人上開傷勢與銅管重擊相符，另本案並無任何被告為被
  害人止血之物，是被告上訴主張有為被告止血云云，均非可採
  ，是被告上開上訴所指各節，顯均無理由，應予駁回。
(十)原審法院檢察署檢察官上訴意旨略以：認被告素行不佳，且被
  告所為本件犯行惡性重大，危害甚鉅，犯後又堅不吐實，就殺
  人未遂部分僅量處有期徒刑十七年且與行使偽造文書部份僅合
  併定應執行刑十七年八月，顯屬過輕等語，指摘原審判決不當
  ，惟查：原審業已就上訴意旨所指被告之素行、態度以及所生
  危害於量刑時予以審酌，量處被告有期徒刑十七年，核無違誤
  ，又有期徒刑十七年與行使偽造文書所處之有期徒刑一年，定
  其應執行刑為有期徒刑十七年八月，亦符合定應執行刑之標準
  ，是原審法院檢察署檢察官上開上訴顯無理由，應予駁回。
據上論斷，應依刑事訴訟法第368條，判決如主文。
本案經檢察官丙○○到庭執行職務。
中    華    民    國    99    年    4     月    1     日
            刑事第二庭    審判長法  官  李  璋  鵬
                                法  官  胡  森  田
                                法  官  胡  忠  文                          
以上正本證明與原本無異。     
如不服本判決應於收受送達後10日內向本院提出上訴書狀，其未
敘述上訴之理由者，並得於提起上訴後10日內向本院補提理由書
（均須按他造當事人之人數附繕本）「切勿逕送上級法院」。
                                書記官  廖  家  莉

中    華    民    國    99    年    4     月    1     日
附錄論罪科刑法條：
中華民國刑法第210條：
偽造、變造私文書，足以生損害於公眾或他人者，處5年以下有
中華民國刑法第214條：
明知為不實之事項，而使公務員登載於職務上所掌之公文書，足
以生損害於公眾或他人者，處3年以下有期徒刑、拘役或500百元
以下罰金。
中華民國刑法第216條：
行使第二百十條至第二百十五條之文書者，依偽造、變造文書或
登載不實事項或使登載不實事項之規定處斷。
中華民國刑法第271條
殺人者，處死刑、無期徒刑或10年以上有期徒刑。
前項之未遂犯罰之。
預備犯第1項之罪者，處2年以下有期徒刑。
中華民國刑法第330條
犯強盜罪而有第321條第1項各款情形之一者，處7年以上有期徒
刑。
前項之未遂犯罰之。

司法院資訊處製作；財團法人民間司法改革基金會備份。
